【裁判字號】    94,訴,223
【裁判日期】    950621
【裁判案由】    租佃爭議
【裁判全文】
臺灣苗栗地方法院民事判決               94年度訴字第223號
原      告    己○○
訴訟代理人    李樂濟律師
被      告    丙○○
              丁○○
              戊○○
              甲○○
共      同    乙○○
訴訟代理人
上列當事人間請求租佃爭議事件，本院於民國95年6 月7 日言詞
辯論終結，判決如下：
    主      文
原告之訴駁回。
訴訟費用由原告負擔。
    事實及理由
壹、程序事項：
一、按耕地三七五減租條例第26條第2 項前段規定：「出租人與
    承租人間因耕地租佃發生爭議時，應由當地鄉（鎮、市、區
    ）公所耕地租佃委員會調解；調解不成立者，應由直轄市或
    縣（市）政府耕地租佃委員會調處；不服調處者，由直轄市
    或縣（市）政府耕地租佃委員會移送該管司法機關，司法機
    關應即迅予處理，並免收裁判費用。前項爭議案件非經調解
    、調處，不得起訴；經調解、調處成立者，由直轄市或縣（
    市）政府耕地租佃委員會給予書面證明。」本件原告就坐落
    苗栗縣苗栗市○○段第2701、2707、2721地號土地（以下簡
    稱系爭土地），與被告間因是否自任耕作等發生爭議，前曾
    向苗栗縣苗栗市公所、苗栗縣政府耕地租佃委員會聲請調解
    、調處，因調解、調處不成立，而由苗栗縣政府耕地租佃委
    員會移送本院，有苗栗縣政府民國94年7 月14日府地權字第
    0940079796號函、調處筆錄、調解筆錄及委託書在卷可稽（
    見本院94年度訴字第223 號卷(一)第5-43頁），是本件原告之
    起訴程序，尚無不合，合先敘明。
二、次按確認法律關係之訴，非原告有即受確認判決之法律上利
    益者，不得提起之；確認證書真偽或為法律關係基礎事實存
    在與否之訴，亦同。民法訴訟法第247 條第1 項定有明文。
    又所謂「即受確認判決之法律上利益」，係指法律關係之存
    在與否不明確，致原告在私法上之地位有受侵害之危險，而
    此危險得以對於被告之確認判決除去者而言。系爭土地原為
    被告等人之被繼承人孫瓊芳（於88年3 月23日間死亡）所有
    ，被告等人則於88年7 月19日辦理繼承登記完畢。原告之被
    繼承人劉欽榮於94年1 月20日死亡，原告為辦理租佃契約繼
    承登記，然為被告等人所否認，參酌上開說明，原告自有確
    認利益。
貳、實體事項：
一、原告主張：
  (一)被告繼承所有系爭土地，原承租人為原告之父劉欽榮，嗣因
    劉欽榮已於94年1 月20日死亡，原告即申請辦理租約繼承登
    記，然因被告未會同申請，故苗栗市公所發函被告期限表示
    意見。被告以原告違反耕地三七五減租條例第16條第1 項，
    承租人應自任耕作之規定，且認原告於承租耕地上所建者並
    非便利耕作之用之農舍為由拒絕，對於上開租佃爭議，業分
    經苗栗市公所辦理協調不成立，移送苗栗縣政府耕地租佃委
    員會調處，經該委員會於94年6 月20日召開調處會議，被告
    當場即表示不符調處決議。
  (二)系爭第2707地號土地除鐵皮屋、水泥地以外之耕地，原係由
    原告於76年設立育苗中心並在其上從事育苗工作，即將秧苗
    培育至一定高度再賣出，以獲取利潤之工作。另原告之父劉
    欽榮自80幾年即從事代耕工作，當時耕地面積約有20甲，工
    作內容主要為他人整地、翻土、插秧、收割等工作，並先後
    投入機器成本，以乾燥機、耕耘機、耕土機、插秧機、碾米
    機、犁田機、播種機從事代耕工作，並在系爭第2707地號土
    地上搭設如苗栗地政事務所95年3 月29日土地複丈成果圖即
    附圖所示Ｃ部分鐵皮屋堆放上開農用機具。又為便利曬穀，
    遂於系爭第2707地號土地如附圖Ａ部分設立水泥地面，附圖
    Ａ、Ｃ所示部分與原告經營農業均有不可分離使用之關係，
    且以面積比例計算並未逾系爭耕地面積十分之一，應屬相當
    。縱然上開鐵皮屋未依法申請主管機關許可興建，仍與兩造
    間租佃爭議無涉。
  (三)原告在所有坐落同段第2713地號土地上搭建鐵皮房屋二層，
    第一層再區分為12間房間，以每月新台幣3,000 元出租他人
    使用，第二層則為原告自己居住。因前揭二層建物緊鄰苗栗
    市○○路而無法停車，遂於相鄰系爭第2707地號土地上如附
    圖Ｂ部分所示搭立簡易停車棚供承租人使用，或將汽機車停
    放在附圖Ａ部分所示水泥空地，此與專供停車場轉租他人使
    用，兩者情況有別，系爭水泥地係屬曬穀場，即便於非農忙
    期間被他人臨時停放車輛使用，亦不能否定其為曬穀場之事
    實，此亦可由系爭水泥地並未標示停車格線，亦未設置圍籬
    、進出大門或任何可供停車管制或辨識之器具設備，亦未有
    向停放車輛收取停車費或停車位租金之情事可知原告並未違
    反自任耕作之規定，亦未將土地一部轉租他人，被告依法不
    得收回土地，且應配合辦理耕地三七五租約之變更登記。並
    聲明：(1)確認兩造就苗栗縣苗栗市○○段第2701、2707、27
    21等地號三筆之耕地租佃關係存在。(2)被告應配合原告辦理
    上開耕地三七五租約變更登記。
二、被告則以：
  (一)原告於其承租之系爭第2707地號土地上搭建如附圖Ｃ部分所
    示之鐵皮屋，並未經被告等人或其被繼承人孫瓊芳同意，已
    與農業發展條例第18條第4 項，及農業用地興建農舍辦法第
    3 條第1 項第5 款暨同辦法第5 條規定相違。況且，縱然原
    告曾設置育苗中心屬實，然原告並未取得被告等人或其被繼
    承人孫瓊芳同意。又原告之被繼承人劉欽榮於80年間即從事
    代耕工作，並投入大機器成本，購買乾燥機、耕耘機、耕土
    機、插秧機、碾米機、犁田機、播種機等農用機具，其中乾
    燥機使用一小時以100 元計，翻土機一分地收取1,000 元，
    插秧則為600 元均屬營利行為，違反自任耕作之規定。
  (二)原告所有同段第2713第號土地與系爭第2707地號土地相鄰，
    原告在同段第2713地號土地上搭有二層之鐵皮屋，第一層由
    共分成12個房間，由原告出租他人，第二層則由原告自行居
    住。而原告於系爭第2707地號土地上之鐵皮屋，面積有319
    平方公尺，鐵皮屋前方則為有350 平方公尺之水泥地，該水
    泥空地緊鄰原告所有同段第2713地號土地，水泥地上另建有
    58 平 方公尺之停車棚，皆供作他人或坐落同段第2713地號
    土地上第一層鐵皮屋承租人汽、機車停放之用，並非供曬穀
    之用。而原告放置於系爭鐵皮屋之農用機具僅佔31平方公尺
    ，無需佔地319 平方公尺之鐵皮屋及350 平方公尺之水泥地
    。且依原告自陳其為他人從事代耕工作，並開設育苗場販賣
    秧苗，甚至為他人烘稻穀，系爭之鐵皮屋即係原告用以販售
    秧苗、為他人烘乾穀物所用之空間，並非作為農舍使用。基
    此，系爭鐵皮屋顯非所謂農舍，係原告用以解決其家族、出
    租他人居住或其他非耕作目的使用，系爭鐵皮屋及水泥地實
    已超出便利耕作目的之範圍，且係以解決原告居住或其他非
    耕作目的之問題而興建，足見原告確有不自任耕作之情事；
    原告既在前開承租之系爭第2707地號耕地上，搭建有鐵皮屋
    及水泥地，以作為非耕作用途，依耕地三七五減租條例第16
    條第2 項規定，系爭租約應歸無效，此不因原告是否同時在
    上開耕地上耕作或是否確有轉租之行為而受影響。
  (三)原告違反耕地三七五減租條例第16條第1 項應自任耕作之規
    定，依同條第2 項之規定，原訂租約為無效出租人得收回耕
    作或出租他人。而該「原訂租約無效」，係指全部租約無效
    而言，是以，原告雖僅於系爭第2707地號土地有不自任耕作
    及轉租之情事，其餘系爭第2701、2721地號土地仍從事耕作
    ，惟仍導致全部之耕地租約無效，自原告違法使用系爭第27
    07地號土地而未自任耕作時起，系爭耕地租約即因違反強制
    規定而全部自始無效等語置辯，並聲明如主文第1項所示。
三、本件依民事訴訟法第270 條之1 第1 項第3 款、第271 條之
    1 規定，整理並協議簡化爭點及不爭執事項後，兩造同意就
    本院於95年1 月18日辯論程序中，兩造協議簡化之爭點為主
    張及辯論，依同法第270 條之1 第3 項之規定，本院僅須就
    兩造協議簡化之爭點為審究（見本院同上卷(一)第259-260 頁
    ）。茲兩造所不爭執之事項如下：
  (一)坐落苗栗縣苗栗市○○段第2701、2707、2721地號三筆系爭
    土地，原所有權人為孫瓊芳所有，嗣孫瓊芳於88年3 月23日
    間死亡，被告等人則於88年7 月19日辦理繼承登記完畢。系
    爭土地原承租人為原告之父劉欽榮則於94年1 月20日死亡，
    原告為辦理租佃契約繼承登記，然為被告等人所否認，兩造
    曾向苗栗縣苗栗市公所、苗栗縣政府耕地租佃委員會聲請調
    解、調處，因調解、調處不成立，而由苗栗縣政府耕地租佃
    委員會於94年7 月14日府地權字第0940079796號函移送本院
    。
  (二)於系爭第2707地號土地有原告之父劉欽榮於80年間未經被告
    或其被繼承人孫瓊芳同意而在其上搭建坐落位置如附圖Ｃ部
    分所示、面積為319 平方公尺之鐵皮屋；水泥地面則如附圖
    Ａ部分所示、面積為350 平方公尺。又原告於70年間並在系
    爭土地上從事育苗工作，因近年逐漸沒落而未繼續營業。
  (三)原告及其父劉欽榮於80年代即從事代耕工作，並投入大機器
    成本，購買乾燥機、耕耘機、耕土機、插秧機、碾米機、犁
    田機、播種機等農用機具。對於農具之收費標準，乾燥機使
    用一小時以100 元計，苗栗地區一年有二季收成，原告之乾
    燥機每年處理之稻穀數約20多公噸；而翻土機之計費方式為
    一分地收取1,000 元，插秧則為600 元。
  (四)原告所有坐落同段第2713地號土地與系爭第2707地號土地相
    鄰，原告則在其所有同段第2713地號土地上搭有二層鐵皮屋
    ，第一層並分隔成12間小房間以每間每月3,000 元出租他人
    使用，原告按月收取租金。第二層則為原告自行居住。
  (五)原告所有坐落同段第2713地號土地上之二層鐵皮屋緊鄰苗栗
    市○○路而無法停車，遂於相鄰系爭第2707地號土地上如附
    圖Ｂ部分所示搭立簡易停車棚供承租人使用，或將汽機車停
    放在附圖Ａ部分所示水泥空地。
  (六)如附圖Ｃ部分所示之鐵皮屋外觀老舊，屋齡約有10年之久。
    鐵皮屋內則有擺放乾燥機、耕耘機、翻土機、插秧機、播種
    機、犁田機、碾米機等，機具均屬老舊。
四、本件之爭點及法院之判斷：
    依民事訴訟法第277 條之1 第1 項第3 款規定，整理並協議
    簡化整點後，兩造同意就本院95年1 月18日言詞辯論程序中
    ，兩造協議簡化之爭點為主張及辯論，本院僅須就兩造協議
    簡化之爭點為審酌：
  (一)於系爭第2707地號土地有原告父親搭建之鐵皮屋，占有面積
    319 平方公尺，水泥地面350 平方公尺，是否違反耕地三七
    五減租條例第16條第1 項應自任耕作之規定？
  1.按耕地三七五減租條例第16條第1 項所謂承租人應自任耕作
    ，係指承租人應以承租之土地供自己從事耕作之用而言；如
    承租人以承租之土地建築房屋居住或供其他非耕作之用者，
    均在不自任耕作之列。而承租耕地上雖允許有農舍之存在，
    ，惟所謂農舍，係指以耕作為目的或為便利耕作所建之簡陋
    房屋，以供堆置農具、肥料或臨時休息之用，而非以解決承
    租人家族實際居住問題為其目的，如所建房屋係供居住之用
    ，即與農舍有間，有最高法院83年台上字第2636號裁判可資
    參照。原告主張如附圖Ｃ所示之鐵皮屋係屬農舍，用來堆放
    農業機具，諸如耕耘機、烘乾機、育苗機、碾米機等之用，
    而如附圖Ａ所示之水泥地則用來做為曬穀場之用，皆與農業
    使用有不可分之關係，且佔該耕地面積十分之一範圍內，自
    屬合理之耕地使用，並無不自任耕作之情事，惟被告否認之
    。查如附圖Ｃ所示之系爭鐵皮屋，屋齡已逾10年之久，其占
    用面積則高達319 平方公尺，有本院於94年12月1 日履勘現
    場之現場照片、使用現況圖及本院囑託苗栗地政事務所實地
    施測詳如附圖所示之土地複丈成果圖在卷可稽（見本院同上
    卷(一)第208-210 、227-230 頁、同上卷(二)第5 頁），且為兩
    造所不爭執，自堪信為真實。而附圖Ｃ所示之系爭鐵皮屋其
    所佔面積既為319 平方公尺，然其內所放置之農用機具僅佔
    31平方公尺，詳有如附圖Ｄ－Ｇ所示之部分，兩相比較其使
    用面積之比率顯不相當，該鐵皮屋是否合於農舍以耕作為目
    的或為便於耕作所建，已有疑義。
  2.再者，原告於本院95年2 月24日言詞辯論期日到院自陳：伊
    曾於系爭第2707地號土地上從事育苗工作，並從事代耕之工
    作，代耕一年之獲利較自行耕作收益高出一倍，期間並投入
    機器設備，以乾燥機、耕耘機、耕土機、插秧機、碾米機、
    犁田機、播種機從事代耕工作，且亦有替他人烘乾穀物、販
    賣秧苗之情事等語以觀（見同上卷(一)第287- 288頁），足認
    系爭鐵皮屋係為他人從事代耕、烘乾穀物、育苗、販售秧苗
    所建，尤其原告一年能烘乾穀物高達20多公噸，及代耕收入
    高於自耕獲利甚多。綜上，其目的應在於營利之用，而與農
    舍係以「耕作為目的或便於耕作所建之簡陋房屋」有間，參
    酌上開說明，原告之被繼承人劉欽榮所建之系爭鐵皮屋，並
    不符合農舍之要件，且原告所有之前揭農業機具，亦非單純
    供自己農耕之須，自難謂其無不自任耕作之情事。
  3.次按承租人應自任耕作，違反此項規定者，其租約為無效，
    耕地三七五減租條例第16條第1 項及第2 項前段定有明文。
    又所謂不自任耕作，係兼指轉租及將耕地借與他人使用，或
    交換耕作，或承租人自己未將租賃物供耕作使用，而擅自變
    更用途，或無正當理由不自耕作而任命荒蕪者而言。另所謂
    承租人應自任耕作，係指承租人應以承租之土地供自己從事
    耕作之用而言；如承租人以承租之土地建築房屋居住或供其
    他非耕作之用者，均不在自任耕作之列，應構成同條第2 項
    所定原訂租約無效之原因，有最高法院70年台上字第4637號
    判例可資參照。經查：原告所有之坐落勝利段第2713地號土
    地與系爭第2707地號土地相鄰，原告則在其所有同段第2713
    地號土地上搭有二層鐵皮屋，第一層並分隔成12間小房間以
    每間每月3,000 元出租他人使用，原告按月收取租金，原告
    所有之二層鐵皮屋因緊鄰苗栗市○○路而無法停車，遂於相
    鄰系爭第2707地號土地上如附圖Ｂ部分所示搭立簡易停車棚
    供承租人使用，或將汽機車停放在附圖Ａ部分所示水泥空地
    ，此復為兩造所不爭執，已如前述。
  4.本院審酌以現今租屋市場交易習慣，承租人除建物之坐落位
    置及其周圍生活機能之考量外，交通及停車是否便利，亦為
    考量之重點。是以，依原告所有之二層鐵皮屋坐落位置地處
    偏僻，並無大眾交通工具之往來，且又因緊鄰苗栗市○○路
    而無法停車以觀，衡情一般承租人通常只能選擇自行駕駛汽
    、機車對外聯絡，若果原告並未提供適當場所以利承租人停
    放車輛，應較無法將一樓房間出租他人使用，且原告及其他
    承租人均從相鄰系爭第2707地號土地進出，原告更於系爭第
    2707地號土地上上如附圖Ｂ部分所示搭建簡易停車棚供承租
    人使用，或將汽機車停放在附圖Ａ部分所示水泥空地，亦有
    本院於94年12月1 日履勘現場之現場照片在卷可稽（分見本
    院同上卷(一)第211-213 、第22 7頁）。是以，原告於系爭耕
    地上所鋪設之水泥地面積高達350 平方公尺，進而縮小耕地
    面積，僅係為便於自己及房客出入及提供停車之用途，要與
    耕作目的或便於耕作無涉，且原告擅自變更耕地之用途，自
    應屬於「非耕作之用」，而有不自任耕作之情事。原告雖主
    張此為曬稻穀之用，惟原告既有乾燥機處理農民之稻穀而獲
    有利益，是否另需闢設水泥空地，已有疑問，原告復未舉證
    證明，故不足取。被告辯稱原告於系爭第2707地號土地上搭
    建之鐵皮屋、水泥地，已違反耕地三七五減租條例第16條第
    1 項承租人應自任耕作之規定，按同條例第2 項之規定原訂
    租約無效，出租人即被告自得收回自行耕種或出租他人，應
    屬足取。
  (二)原訂租約是否因一部無效，租約中所有土地之全部租約均為
    無效？
  1.按耕地三七五減租條例第16條第1 、2 項之規定，承租人應
    自任耕作，並不得將耕地全部或一部轉租於他人，如有違反
    ，原訂租約無效，得由出租人收回自行耕種或出租他人。而
    所謂「原訂租約無效」係指全部租約無效而言，如同一租約
    內有多筆土地，承租人將其中一筆或數筆轉租他人或不自任
    耕作者，原訂租約全部為無效，其未轉租他人或尚自任耕作
    部分之土地，亦失其租賃之依據，出租人得就該未轉租或自
    任耕作部分之土地併請求收回，此有最高法院73年台上字第
    112 號裁判、66年台上字第761 號判例可茲參酌。
  2.查本件系爭租約為勝利字第18號，該租約內容係包含苗栗市
    ○○段第2701、2707、2721地號3 筆系爭土地，本件原告及
    其被繼承人劉欽榮對於系爭第2707地號土地已有前述不自耕
    作之情事，參酌上開意旨，該租約應為全部無效。是以，同
    一租約中之系爭第2701、2721地號土地部分亦應與系爭第27
    07地號土地同為無效，而自原告及其被繼承人劉欽榮違反前
    開不自任耕作之規定時，原訂租約自不待終止，當然向後失
    其效力，租賃關係因而歸於消滅。
五、據上論結，原告及其被繼承人劉欽榮於系爭第2707地號土地
    上搭建鐵皮屋、水泥地之使用目的，要與農舍耕作或便利耕
    作之目的有別，且係為原告營利及供自己或他人停車、出入
    之用，係屬不自任耕作而違反耕地三七五減租條例第16條第
    1 、2 項之規定。是以，兩造之被繼承人原訂勝利字第18號
    租約全部無效，被告自得收回該租約之全部耕地，原告請求
    確認租佃關係仍存在，及被告應配合辦理租約變更登記，洵
    屬無理由，應予駁回。
六、本件判決之基礎已臻明確，兩造其餘之攻擊防禦方法及舉證
    ，對判決之結果不生影響，毋庸一一論列，並此敘明。
七、結論：原告之訴為無理由，依民事訴訟法第78條，判決如主
    文。
中    華    民    國    95    年    6     月    21    日
                  民事庭法  官  吳振富
以上正本係照原本作成。
如對本判決上訴，須於判決送達後20日內向本院提出上訴狀。
                        書記官  陳玲誼
中    華    民    國    95    年    6     月    21    日


司法院資訊處製作；財團法人民間司法改革基金會備份。
